---
lang: id
format:
  docx:
    reference-doc: reference_laporan_pdrb.docx
  pdf:
    geometry:
      - top=2.2cm
      - bottom=2.2cm
      - left=2.2cm
      - right=2.2cm
    colorlinks: false
execute:
  echo: false
  warning: false
  message: false
  error: false
fig-dpi: 180
---

```{r setup}
bundle <- readRDS("bundle.rds")
suppressPackageStartupMessages({
  library(dplyr)
  library(ggplot2)
  library(knitr)
  library(scales)
})

navy <- "#173A56"
teal <- "#2B8A82"
orange <- "#F39C12"
light_teal <- "#DDEFEA"
grey <- "#6B7280"

is_complete <- identical(bundle$meta$jenis, "lengkap")
max_rows <- if (is_complete) 17L else 5L

fmt_num <- function(x, digits = 4L) {
  ifelse(
    is.na(x) | !is.finite(x),
    "–",
    formatC(x, format = "f", digits = digits, big.mark = ",", decimal.mark = ".")
  )
}

fmt_pct <- function(x, digits = 2L) {
  ifelse(is.na(x) | !is.finite(x), "–", paste0(fmt_num(x, digits), "%"))
}

# Label sektor untuk tabel laporan: kode digabung dengan nama sektor,
# tetapi tidak dibuat sebagai kolom terpisah. Prefix yang sudah ada
# dibersihkan terlebih dahulu agar tidak muncul "A - A - ...".
sector_table_label <- function(code, sector) {
  code <- trimws(as.character(code))
  sector <- trimws(as.character(sector))
  code[is.na(code)] <- ""
  sector[is.na(sector)] <- ""

  # Ambil hanya satu kode kategori yang sah dari kolom Kode.
  code_match <- regmatches(
    code,
    regexpr("^(M,N|R,S,T,U|[A-U])", code, perl = TRUE)
  )
  code <- ifelse(nzchar(code_match), code_match, "")

  # Hapus semua prefix kode yang sudah menempel pada nama sektor.
  # Contoh: "A - A - Pertanian" menjadi "Pertanian".
  sector <- sub(
    "^(?:(?:M,N|R,S,T,U|[A-U])\\s*[-–]\\s*)+",
    "",
    sector,
    perl = TRUE
  )
  sector <- trimws(sector)

  ifelse(
    nzchar(code) & nzchar(sector),
    paste0(code, " - ", sector),
    ifelse(nzchar(sector), sector, code)
  )
}

scale_pdrb <- function(values) {
  values <- as.numeric(values)
  max_value <- suppressWarnings(max(abs(values), na.rm = TRUE))
  if (!is.finite(max_value)) return(list(divisor = 1, label = "Nilai PDRB"))
  if (max_value >= 1e6) return(list(divisor = 1e6, label = "Triliun Rupiah"))
  if (max_value >= 1e3) return(list(divisor = 1e3, label = "Miliar Rupiah"))
  list(divisor = 1, label = "Juta Rupiah")
}

theme_report <- function() {
  theme_minimal(base_size = 10.5) +
    theme(
      plot.title = element_text(face = "bold", size = 13, color = navy, margin = margin(b = 8)),
      plot.subtitle = element_text(size = 9.5, color = grey, margin = margin(b = 10)),
      axis.title = element_text(face = "bold", color = navy),
      axis.text = element_text(color = "#263238"),
      panel.grid.minor = element_blank(),
      panel.grid.major = element_line(color = "#E5E7EB", linewidth = 0.35),
      legend.position = "top",
      legend.title = element_blank(),
      plot.margin = margin(10, 12, 10, 10)
    )
}

report_table <- function(data, digits = 4L, align = NULL) {
  if (is.null(data) || nrow(data) == 0L) {
    cat("Data belum tersedia.")
    return(invisible(NULL))
  }
  numeric_columns <- vapply(data, is.numeric, logical(1))
  data[numeric_columns] <- lapply(data[numeric_columns], fmt_num, digits = digits)
  knitr::kable(data, align = align, booktabs = TRUE)
}

cat_text <- function(text) cat(text, "\n\n")

cat_analysis <- function(text) {
  if (!is.null(text) && length(text) > 0L && !is.na(text[[1]]) && nzchar(trimws(as.character(text[[1]])))) {
    cat("**Interpretasi analisis.** ", as.character(text[[1]]), "\n\n", sep = "")
  }
}

ensure_columns <- function(data, spec) {
  if (is.null(data)) data <- data.frame()
  for (nm in names(spec)) {
    if (!nm %in% names(data)) data[[nm]] <- spec[[nm]][0]
  }
  data[, names(spec), drop = FALSE]
}

bundle$lq <- ensure_columns(bundle$lq, list(
  Kode = character(), Sektor = character(), LQ = numeric(),
  Status = character(), Interpretasi = character()
))
bundle$dlq <- ensure_columns(bundle$dlq, list(
  Kode = character(), Sektor = character(), `LQ Akhir` = numeric(),
  DLQ = numeric(), `Status LQ` = character(), `Status DLQ` = character(),
  Klasifikasi = character()
))
bundle$shift <- ensure_columns(bundle$shift, list(
  Kode = character(), Sektor = character(), CE = numeric(), RIE = numeric(),
  RSE = numeric(), `Total Perubahan` = numeric(), Tipe = character(),
  Diagnosis = character(), `Diagnosis Ringkas` = character(),
  Rekomendasi = character()
))
```

::: {custom-style="Title"}
LAPORAN ANALISIS PRODUK DOMESTIK REGIONAL BRUTO
:::

::: {custom-style="Subtitle"}
`r bundle$meta$wilayah`  
Periode Analisis: `r bundle$meta$periode_sampul`  
Rentang Analisis: `r bundle$meta$tahun_awal`–`r bundle$meta$tahun_akhir`
:::

**Jenis laporan:** `r bundle$meta$jenis_label`  
**Tanggal pembuatan:** `r bundle$meta$tanggal`  
**Sumber:** Data PDRB yang diunggah dan diolah melalui Dashboard Eksplorasi PDRB.

{{< pagebreak >}}

# Daftar Isi {.unnumbered}

1. Ringkasan Eksekutif  
2. Identitas dan Kondisi Data  
3. Gambaran Umum Perekonomian  
4. Perkembangan PDRB  
5. Distribusi dan Karakteristik Data  
6. Struktur Ekonomi  
7. Perbandingan dengan Wilayah Pembanding  
8. Analisis Potensi Wilayah  
9. Kesimpulan  
10. Catatan Validasi

{{< pagebreak >}}

# Ringkasan Eksekutif

```{r}
#| results: asis
cat_text(bundle$narratives$executive)
```

## Indikator Utama

```{r}
knitr::kable(bundle$overview_kpi, align = c("l", "l"), booktabs = TRUE)
```




# Identitas dan Kondisi Data

## Identitas Laporan

```{r}
identity_table <- data.frame(
  Keterangan = c(
    "Wilayah analisis", "Provinsi", "Tahun fokus", "Periode fokus",
    "Rentang tren", "Jenis laporan", "Tanggal pembuatan", "Sumber data"
  ),
  Isi = c(
    bundle$meta$wilayah, bundle$meta$provinsi, bundle$meta$tahun,
    bundle$meta$periode, paste0(bundle$meta$tahun_awal, "-", bundle$meta$tahun_akhir),
    bundle$meta$jenis_label, bundle$meta$tanggal,
    "Data PDRB yang diunggah pada Dashboard Eksplorasi PDRB"
  ),
  check.names = FALSE
)
knitr::kable(identity_table, align = c("l", "l"), booktabs = TRUE)
```

## Kondisi Ketersediaan Data

```{r}
knitr::kable(bundle$data_status, align = c("l", "l"), booktabs = TRUE)
```



# Gambaran Umum Perekonomian

```{r}
#| results: asis
cat_text(bundle$narratives$overview)
```

## Lapangan Usaha Utama

```{r}
#| fig-width: 8.2
#| fig-height: 5.0
top_data <- head(bundle$top_sector_values, if (is_complete) 10L else 5L)
if (nrow(top_data) > 0L) {
  scale_info <- scale_pdrb(top_data$Nilai)
  top_data <- top_data %>%
    mutate(
      Nilai_Tampil = Nilai / scale_info$divisor,
      Sektor_Pendek = ifelse(nchar(Sektor) > 58, paste0(substr(Sektor, 1, 55), "..."), Sektor)
    )
  ggplot(top_data, aes(x = reorder(Sektor_Pendek, Nilai_Tampil), y = Nilai_Tampil)) +
    geom_col(fill = navy, width = 0.68) +
    geom_text(aes(label = fmt_num(Nilai_Tampil, 2L)), hjust = 1.08, color = "white", size = 3.1) +
    coord_flip() +
    labs(
      title = "Lapangan Usaha dengan PDRB ADHB Terbesar",
      subtitle = paste(bundle$meta$wilayah, bundle$meta$periode_sampul, sep = " - "),
      x = NULL,
      y = scale_info$label
    ) +
    theme_report()
} else {
  plot.new(); text(0.5, 0.5, "Data lapangan usaha utama belum tersedia")
}
```

**Gambar 1.** Lapangan usaha dengan nilai PDRB ADHB terbesar.  
*Sumber: Data PDRB yang diolah melalui Dashboard Eksplorasi PDRB.*

```{r}
if (nrow(bundle$top_sector_values) > 0L) {
  top_table <- head(bundle$top_sector_values, max_rows) %>%
    mutate(Sektor = sector_table_label(Kode, Sektor)) %>%
    select(Sektor, Nilai)
  top_table$Nilai <- vapply(top_table$Nilai, function(x) {
    info <- scale_pdrb(x)
    paste0(fmt_num(x / info$divisor, 4L), " ", info$label)
  }, character(1))
  knitr::kable(top_table, align = c("l", "r"), booktabs = TRUE)
}
```

```{r}
#| results: asis
cat_analysis(bundle$analysis_notes$overview)
```

# Perkembangan PDRB

```{r}
#| results: asis
cat_text(bundle$narratives$trend)
```

## Tren Triwulanan

```{r}
#| fig-width: 8.6
#| fig-height: 4.8
trend_q <- bundle$trend_quarterly
if (nrow(trend_q) > 0L) {
  scale_info <- scale_pdrb(trend_q$Nilai)
  trend_q <- trend_q %>% mutate(Nilai_Tampil = Nilai / scale_info$divisor)
  ggplot(trend_q, aes(x = reorder(Waktu, Urutan), y = Nilai_Tampil, group = Indikator, color = Indikator)) +
    geom_line(linewidth = 0.8) +
    geom_point(size = 1.8) +
    scale_color_manual(values = c("PDRB ADHB" = navy, "PDRB ADHK" = teal)) +
    labs(
      title = "Tren PDRB Triwulanan",
      subtitle = paste0(bundle$meta$wilayah, ", ", bundle$meta$tahun_awal, "-", bundle$meta$tahun_akhir),
      x = "Waktu",
      y = scale_info$label
    ) +
    theme_report() +
    theme(axis.text.x = element_text(angle = 45, hjust = 1, size = 7.6))
} else {
  plot.new(); text(0.5, 0.5, "Data tren triwulanan belum tersedia")
}
```

**Gambar 2.** Perkembangan PDRB triwulanan. Nilai tahunan tidak dicampurkan ke dalam seri ini.  
*Sumber: Data PDRB yang diolah melalui Dashboard Eksplorasi PDRB.*

## Tren Tahunan

```{r}
#| fig-width: 8.2
#| fig-height: 4.6
trend_a <- bundle$trend_annual
if (nrow(trend_a) > 0L) {
  scale_info <- scale_pdrb(trend_a$Nilai)
  trend_a <- trend_a %>% mutate(Nilai_Tampil = Nilai / scale_info$divisor)
  ggplot(trend_a, aes(x = factor(Tahun), y = Nilai_Tampil, group = Indikator, color = Indikator)) +
    geom_line(linewidth = 0.9) +
    geom_point(size = 2.2) +
    scale_color_manual(values = c("PDRB ADHB" = navy, "PDRB ADHK" = teal)) +
    labs(
      title = "Tren PDRB Tahunan",
      subtitle = paste0(bundle$meta$wilayah, ", ", min(trend_a$Tahun, na.rm = TRUE), "–", max(trend_a$Tahun, na.rm = TRUE)),
      x = "Tahun",
      y = scale_info$label
    ) +
    theme_report()
} else {
  plot.new(); text(0.5, 0.5, "Data tahunan belum tersedia")
}
```

**Gambar 3.** Perkembangan PDRB tahunan.  
*Sumber: Data PDRB yang diolah melalui Dashboard Eksplorasi PDRB.*

```{r}
#| results: asis
cat_analysis(bundle$analysis_notes$trend)
```

# Distribusi dan Karakteristik Data

```{r}
#| results: asis
cat_text(bundle$narratives$distribution)
```

```{r}
#| fig-width: 8.2
#| fig-height: 4.8
dist_data <- bundle$distribution_values
if (nrow(dist_data) > 1L) {
  scale_info <- scale_pdrb(dist_data$Nilai)
  values <- dist_data$Nilai / scale_info$divisor
  bins <- max(5L, min(10L, floor(sqrt(length(values))) + 1L))
  data_plot <- data.frame(Nilai = values)
  ggplot(data_plot, aes(x = Nilai)) +
    geom_histogram(aes(y = after_stat(count)), bins = bins, fill = navy, alpha = 0.72, color = "white") +
    geom_density(aes(y = after_stat(density) * length(values) * diff(range(values)) / bins), color = orange, linewidth = 1.0) +
    labs(
      title = "Histogram Frekuensi dan Kurva Kernel",
      subtitle = "Sebaran PDRB ADHB triwulanan pada rentang analisis",
      x = scale_info$label,
      y = "Frekuensi"
    ) +
    theme_report()
} else {
  plot.new(); text(0.5, 0.5, "Observasi belum cukup untuk membentuk histogram")
}
```

**Gambar 4.** Distribusi nilai PDRB ADHB triwulanan.  
*Sumber: Data PDRB yang diolah melalui Dashboard Eksplorasi PDRB.*

```{r}
knitr::kable(bundle$distribution_stats, align = c("l", "r"), booktabs = TRUE)
```

```{r}
#| results: asis
cat_analysis(bundle$analysis_notes$distribution)
```

# Struktur Ekonomi

```{r}
#| results: asis
cat_text(bundle$narratives$structure)
```

```{r}
#| fig-width: 8.2
#| fig-height: 5.2
structure_data <- head(bundle$struktur, if (is_complete) 17L else 10L)
if (nrow(structure_data) > 0L) {
  structure_data <- structure_data %>%
    mutate(Sektor_Pendek = ifelse(nchar(Sektor) > 56, paste0(substr(Sektor, 1, 53), "..."), Sektor))
  ggplot(structure_data, aes(x = reorder(Sektor_Pendek, Distribusi), y = Distribusi)) +
    geom_col(fill = teal, width = 0.68) +
    geom_text(aes(label = paste0(fmt_num(Distribusi, 2L), "%")), hjust = 1.08, color = "white", size = 3.0) +
    coord_flip() +
    labs(
      title = "Struktur Ekonomi Menurut Lapangan Usaha",
      subtitle = paste(bundle$meta$wilayah, bundle$meta$periode_sampul, sep = " - "),
      x = NULL,
      y = "Distribusi PDRB (%)"
    ) +
    theme_report()
} else {
  plot.new(); text(0.5, 0.5, "Data struktur ekonomi belum tersedia")
}
```

**Gambar 5.** Struktur ekonomi menurut lapangan usaha.  
*Sumber: Data PDRB yang diolah melalui Dashboard Eksplorasi PDRB.*

```{r}
structure_table <- head(bundle$struktur, max_rows) %>%
  mutate(Sektor = sector_table_label(Kode, Sektor)) %>%
  select(Sektor, Distribusi)
if (nrow(structure_table) > 0L) {
  structure_table$Distribusi <- fmt_pct(structure_table$Distribusi, 4L)
  knitr::kable(structure_table, align = c("l", "r"), booktabs = TRUE)
}
```

```{r}
#| results: asis
cat_analysis(bundle$analysis_notes$structure)
```

# Perbandingan dengan Wilayah Pembanding

```{r}
#| results: asis
cat_text(bundle$narratives$comparison)
```

```{r}
#| fig-width: 8.2
#| fig-height: 5.2
comparison_data <- bundle$comparison
if (nrow(comparison_data) > 1L) {
  scale_info <- scale_pdrb(comparison_data$Nilai)
  comparison_plot <- comparison_data %>%
    mutate(
      Nilai_Tampil = Nilai / scale_info$divisor,
      Wilayah_Pendek = ifelse(nchar(Wilayah) > 38, paste0(substr(Wilayah, 1, 35), "..."), Wilayah),
      Kelompok = dplyr::case_when(
        Dipilih ~ "Wilayah laporan",
        Jenis == "Provinsi/Agregat" ~ "Provinsi pembanding",
        TRUE ~ "Wilayah lain"
      )
    )
  ggplot(comparison_plot, aes(x = reorder(Wilayah_Pendek, Nilai_Tampil), y = Nilai_Tampil, fill = Kelompok)) +
    geom_col(width = 0.68) +
    coord_flip() +
    scale_fill_manual(values = c("Wilayah laporan" = orange, "Provinsi pembanding" = navy, "Wilayah lain" = teal)) +
    labs(
      title = "Perbandingan PDRB ADHB dengan Wilayah Pembanding",
      subtitle = bundle$meta$periode_sampul,
      x = NULL,
      y = scale_info$label
    ) +
    theme_report()
} else {
  plot.new(); text(0.5, 0.5, "Data komparasi antarwilayah belum tersedia")
}
```

**Gambar 6.** Perbandingan PDRB ADHB dengan wilayah pembanding.  
*Sumber: Data PDRB yang diolah melalui Dashboard Eksplorasi PDRB.*

```{r}
if (identical(bundle$comparison_summary$mode, "reference")) {
  comparison_table <- bundle$comparison %>%
    select(Wilayah, Jenis, Nilai, Proporsi) %>%
    head(if (is_complete) nrow(bundle$comparison) else 5L)
  if (nrow(comparison_table) > 0L) {
    province_reference <- suppressWarnings(as.numeric(bundle$comparison_summary$province_value))
    if (length(province_reference) > 0L && !is.na(province_reference[[1]]) && is.finite(province_reference[[1]]) && province_reference[[1]] != 0) {
      comparison_table$Proporsi <- comparison_table$Nilai / province_reference[[1]] * 100
    }
    comparison_table$Nilai <- vapply(comparison_table$Nilai, function(x) {
      info <- scale_pdrb(x)
      paste0(fmt_num(x / info$divisor, 4L), " ", info$label)
    }, character(1))
    comparison_table$Proporsi <- fmt_pct(comparison_table$Proporsi, 2L)
    names(comparison_table)[names(comparison_table) == "Proporsi"] <- "Proporsi terhadap Provinsi"
    knitr::kable(comparison_table, align = c("l", "l", "r", "r"), booktabs = TRUE)
  }
} else {
  comparison_table <- bundle$comparison %>%
    filter(!is.na(Peringkat)) %>%
    arrange(Peringkat) %>%
    select(Peringkat, Wilayah, Jenis, Nilai) %>%
    head(if (is_complete) nrow(bundle$comparison) else 5L)
  if (nrow(comparison_table) > 0L) {
    comparison_table$Nilai <- vapply(comparison_table$Nilai, function(x) {
      info <- scale_pdrb(x)
      paste0(fmt_num(x / info$divisor, 4L), " ", info$label)
    }, character(1))
    knitr::kable(comparison_table, align = c("r", "l", "l", "r"), booktabs = TRUE)
  }
}
```

```{r}
#| results: asis
cat_analysis(bundle$analysis_notes$comparison)
```

# Analisis Potensi Wilayah

Bagian ini menggunakan ADHK dengan provinsi/agregat sebagai wilayah pembanding. Apabila wilayah laporan merupakan provinsi atau data pembanding belum tersedia, bagian ini hanya menampilkan catatan ketersediaan.

## Location Quotient (LQ)

```{r}
#| results: asis
cat_text(bundle$narratives$lq)
```

```{r}
#| fig-width: 8.2
#| fig-height: 5.0
lq_data <- head(bundle$lq, if (is_complete) 17L else 10L)
if (nrow(lq_data) > 0L) {
  lq_data <- lq_data %>%
    mutate(Sektor_Pendek = ifelse(nchar(Sektor) > 55, paste0(substr(Sektor, 1, 52), "..."), Sektor))
  ggplot(lq_data, aes(x = reorder(Sektor_Pendek, LQ), y = LQ, fill = Status)) +
    geom_col(width = 0.68) +
    geom_hline(yintercept = 1, linetype = "dashed", color = orange, linewidth = 0.8) +
    coord_flip() +
    scale_fill_manual(values = c("Basis" = teal, "Sama" = grey, "Nonbasis" = navy)) +
    labs(title = "Nilai Location Quotient Menurut Lapangan Usaha", subtitle = bundle$meta$periode_sampul, x = NULL, y = "LQ") +
    theme_report()
} else {
  plot.new(); text(0.5, 0.5, "Hasil LQ belum tersedia")
}
```

**Gambar 7.** Nilai Location Quotient menurut lapangan usaha. Garis putus-putus menunjukkan nilai LQ = 1.  
*Sumber: Data PDRB yang diolah melalui Dashboard Eksplorasi PDRB.*

```{r}
lq_table <- bundle$lq %>%
  arrange(desc(LQ)) %>%
  head(max_rows) %>%
  mutate(Sektor = sector_table_label(Kode, Sektor))
if (nrow(lq_table) > 0L) {
  lq_table$LQ <- fmt_num(lq_table$LQ, 4L)
  knitr::kable(
    lq_table %>% select(Sektor, LQ, Status),
    align = c("l", "r", "l"),
    booktabs = TRUE
  )
}
```

```{r}
#| results: asis
cat_analysis(bundle$analysis_notes$lq)
```

## Dynamic Location Quotient (DLQ)

```{r}
#| results: asis
cat_text(bundle$narratives$dlq)
```

```{r}
#| fig-width: 7.4
#| fig-height: 4.8
dlq_data <- bundle$dlq
if (nrow(dlq_data) > 0L) {
  print(
    ggplot(dlq_data, aes(x = `LQ Akhir`, y = DLQ, color = Klasifikasi, label = Kode)) +
      geom_hline(yintercept = 1, linetype = "dashed", color = grey) +
      geom_vline(xintercept = 1, linetype = "dashed", color = grey) +
      geom_point(size = 3, alpha = 0.85) +
      geom_text(nudge_y = 0.025, size = 3, check_overlap = TRUE, color = navy) +
      labs(
        title = "Kuadran Dynamic Location Quotient",
        subtitle = paste0(bundle$meta$dlq_tahun_awal, "-", bundle$meta$dlq_tahun_akhir),
        x = "LQ Tahun Akhir",
        y = "DLQ"
      ) +
      theme_report()
  )
}
```

```{r}
#| results: asis
if (nrow(bundle$dlq) > 0L) {
  cat("**Gambar 8.** Kuadran LQ akhir dan DLQ.  \n")
  cat("*Sumber: Data PDRB yang diolah melalui Dashboard Eksplorasi PDRB.*\n\n")
} else {
  cat("*Grafik DLQ tidak ditampilkan karena belum tersedia dua tahun data tahunan ADHK yang dapat dibandingkan.*\n\n")
}
```

```{r}
dlq_table <- bundle$dlq %>%
  arrange(desc(DLQ), desc(`LQ Akhir`)) %>%
  head(max_rows) %>%
  mutate(Sektor = sector_table_label(Kode, Sektor))
if (nrow(dlq_table) > 0L) {
  dlq_table$`LQ Akhir` <- fmt_num(dlq_table$`LQ Akhir`, 4L)
  dlq_table$DLQ <- fmt_num(dlq_table$DLQ, 4L)
  knitr::kable(
    dlq_table %>% select(Sektor, `LQ Akhir`, DLQ, Klasifikasi),
    align = c("l", "r", "r", "l"),
    booktabs = TRUE
  )
}
```

```{r}
#| results: asis
cat_analysis(bundle$analysis_notes$dlq)
```

## Shift Share

```{r}
#| results: asis
cat_text(bundle$narratives$shift)
```

```{r}
#| fig-width: 8.2
#| fig-height: 5.2
shift_data <- bundle$shift %>% arrange(desc(CE)) %>% head(if (is_complete) 17L else 10L)
if (nrow(shift_data) > 0L) {
  shift_data <- shift_data %>%
    mutate(
      Sektor_Pendek = ifelse(nchar(Sektor) > 55, paste0(substr(Sektor, 1, 52), "..."), Sektor),
      Arah = ifelse(CE >= 0, "Positif", "Negatif")
    )
  scale_info <- scale_pdrb(shift_data$CE)
  shift_data <- shift_data %>% mutate(CE_Tampil = CE / scale_info$divisor)
  ggplot(shift_data, aes(x = reorder(Sektor_Pendek, CE_Tampil), y = CE_Tampil, fill = Arah)) +
    geom_col(width = 0.68) +
    coord_flip() +
    scale_fill_manual(values = c("Positif" = teal, "Negatif" = orange)) +
    labs(
      title = "Competitive Effect (CE) Menurut Lapangan Usaha",
      subtitle = paste0(bundle$meta$shift_tahun_awal, "-", bundle$meta$shift_tahun_akhir),
      x = NULL,
      y = scale_info$label
    ) +
    theme_report()
} else {
  plot.new(); text(0.5, 0.5, "Hasil Shift Share belum tersedia")
}
```

**Gambar 9.** Competitive Effect dalam analisis Shift Share.  
*Sumber: Data PDRB yang diolah melalui Dashboard Eksplorasi PDRB.*

```{r}
shift_table <- bundle$shift %>%
  mutate(Tipe_Urut = factor(Tipe, levels = paste0("T", 1:8), ordered = TRUE)) %>%
  arrange(Tipe_Urut, desc(CE), desc(`Total Perubahan`)) %>%
  head(max_rows) %>%
  mutate(Sektor = sector_table_label(Kode, Sektor))
if (nrow(shift_table) > 0L) {
  if (is_complete) {
    shift_table$CE <- fmt_num(shift_table$CE, 4L)
    shift_table$RIE <- fmt_num(shift_table$RIE, 4L)
    shift_table$RSE <- fmt_num(shift_table$RSE, 4L)
    shift_show <- shift_table %>% select(Sektor, CE, RIE, RSE, Tipe, Diagnosis, Rekomendasi)
    knitr::kable(shift_show, align = c("l", "r", "r", "r", "l", "l", "l"), booktabs = TRUE)
  } else {
    shift_show <- shift_table %>% select(Sektor, Tipe, `Diagnosis Ringkas`, Rekomendasi)
    names(shift_show)[names(shift_show) == "Diagnosis Ringkas"] <- "Diagnosis"
    knitr::kable(shift_show, align = c("l", "l", "l", "l"), booktabs = TRUE)
  }
}
```

```{r}
#| results: asis
cat_analysis(bundle$analysis_notes$shift)
```

# Kesimpulan

```{r}
#| results: asis
cat_text(bundle$narratives$conclusion)
```

Kesimpulan ini bersifat deskriptif dan disusun berdasarkan data yang tersedia pada dashboard. Penetapan prioritas kebijakan tetap memerlukan penelaahan substansi, konteks sektoral, serta sumber informasi pendukung lainnya.



# Catatan Validasi

```{r}
#| results: asis
for (note in bundle$validation_notes) cat("- ", note, "\n", sep = "")
```

Nilai kosong, `NA`, dan nilai yang tidak dapat dihitung tidak dipaksakan menjadi angka. Indikator yang memerlukan data pembanding hanya ditampilkan apabila data wilayah analisis dan wilayah pembanding tersedia pada periode yang sesuai.
